臺灣新北地方法院民事判決
110年度簡上字第353號
上  訴  人  吳宗徽  
訴訟代理人  洪文浚律師
被  上訴人  劉賴偉  


訴訟代理人  劉薰蕙律師
複  代理人  洪欽暉  
上列當事人間請求確認本票債權不存在事件，上訴人對於民國11
0年9月1日本院板橋簡易庭110年度板簡字第980號第一審判決提
起上訴，本院於民國111年11月8日言詞辯論終結，判決如下：
    主      文
原判決關於駁回上訴人後開第二項之訴，及訴訟費用負擔之裁判
（除確定部分外），均廢棄。
確認被上訴人持有如附表所示本票於逾新臺幣伍佰捌拾伍萬玖仟
肆佰零捌元部分之本票債權（除確定部分外）對上訴人亦不存在
。
其餘上訴駁回。
第一審（除確定部分外）、第二審訴訟費用，由被上訴人負擔五
分之三，餘由上訴人負擔。
    事實及理由
壹、程序方面：
    按確認法律關係之訴，非原告有即受確認判決之法律上利益
    者，不得提起，民事訴訟法第247條第1項前段定有明文。而
    所謂即受確認判決之法律上利益，係指法律關係之存否不明
    確，原告主觀上認其在法律上之地位有不安之狀態存在，且
    此種不安之狀態，能以確認判決將之除去者而言（最高法院
    52年度台上字第1240號判決意旨參照）。查被上訴人持如附
    表所示之本票（下稱系爭本票），向本院聲請裁定准予強制
    執行，經本院以108年度司票字第6331號裁定（下稱系爭本
    票裁定）准許在案（見原審卷第15至17頁），而上訴人除原
    審判決確定部分外，主張系爭本票債權於1,412萬元之範圍
    內對上訴人亦不存在，是兩造就上開本票債權存在與否已生
    爭執，上訴人在法律上之地位有不安狀態存在，且此種不安
    之狀態，能以確認判決將之除去，揆諸上開說明，上訴人提
    起本件確認之訴，即有受確認判決之法律上利益。
貳、實體方面：　
一、上訴人主張：上訴人前於民國106年4月8日，因受訴外人廖
    美玲委託，出名與莊朋睿簽訂不動產買賣契約（下稱系爭契
    約），約定由上訴人以總價金新臺幣（下同）2,942萬元，
    向莊朋睿購買新北市○○區○○段000地號土地（權利範圍176/1
    0000）及坐落其上門牌號碼新北市○○區○○路000巷0號4樓之
    房屋（權利範圍全部，以下合稱系爭房地），並由廖美玲將
    系爭房地借名登記在上訴人名下。惟莊朋睿並無將上開價金
    債權（下稱系爭價金債權）讓與外人金富建設股份有限公司
    （下稱金富公司）之真意，莊朋睿與金富公司間、金富公司
    與被上訴人間之債權讓與，均因雙方通謀虛偽意思表示而無
    效，被上訴人並未受讓取得系爭價金債權，況上訴人並未收
    受上開債權讓與之通知，上開債權讓與對上訴人亦不生效力
    。又上訴人於106年12月間，係因廖美玲表示尚積欠買賣價
    金1,332萬元，須向金富公司無息借款，始依廖美玲指示按
    借款金額1.2倍，簽發金額為1,599萬元之系爭本票。末縱認
    上開債權讓與為有效，且上訴人簽發系爭本票，係為供擔保
    系爭價金債權清償，然系爭房地總價金為2,942萬元，上訴
    人及廖美玲於106年間，曾陸續給付頭期款共150萬元，並向
    銀行貸款1,450萬元以供清償，嗣於108年10月8日至109年2
    月12日間，復陸續向被上訴人清償共47萬元，繼上訴人因系
    爭房地遭強制執行拍賣，被上訴人於該強制執行程序中，亦
    經參與分配獲償共729萬592元，故上訴人目前所餘未償價金
    僅為565萬9,408元（計算式：2,942萬元-150萬元-1,450萬
    元-47萬元-729萬592元=565萬9,408元）。是被上訴人雖持
    有系爭本票，然兩造間既無債權債務關係，被上訴人對上訴
    人自無系爭本票債權存在。爰請求確認被上訴人所持有之系
    爭本票，對上訴人之本票債權不存在（原審判決確認被上訴
    人所持有之系爭本票，對上訴人之本票債權，於逾1,412萬
    元之部分不存在，而駁回上訴人其餘之訴。上訴人就其敗訴
    部分提起上訴，被上訴人就其敗訴部分則未上訴，未上訴部
    分業已確定，非本院審理範圍）。並上訴聲明：㈠原判決不
    利於上訴人部分廢棄。㈡上開廢棄部分，確認被上訴人持有
    之系爭本票於1,412萬元部分之本票債權對上訴人不存在。
二、被上訴人則以：上訴人前於106年4月8日與莊朋睿簽訂系爭
    契約，約定由上訴人以總價金2,942萬元，向莊朋睿購買系
    爭房地，繼莊朋睿將系爭價金債權讓與金富公司，金富公司
    再將系爭價金債權讓與被上訴人，且已發函通知上訴人，並
    於原審時再以民事答辯狀繕本之送達，作為上開債權讓與之
    通知，依法對上訴人已生債權讓與之效力。又上訴人簽訂系
    爭契約後，曾先給付頭期款130萬元，並向銀行貸款1,450萬
    元以供清償，嗣因知悉被上訴人受讓系爭價金債權，始於10
    6年12月12日簽發系爭本票，並指定被上訴人為受款人，以
    擔保系爭價金債權清償。再上訴人簽發系爭本票後，於108
    年10月8日至109年2月12日間，復陸續向被上訴人清償共47
    萬元，繼上訴人因系爭房地遭強制執行拍賣，被上訴人於該
    強制執行程序中，經參與分配獲償共729萬592元，故上訴人
    目前尚積欠被上訴人價金共計585萬9,408元（計算式：2,94
    2萬元-130萬元-1,450萬元-47萬元-729萬592元=585萬9,408
    元），是上訴人請求再確認被上訴人持有之系爭本票，於1,
    412萬元部分之本票債權對上訴人亦不存在，並無理由等語
    ，資為抗辯。並答辯聲明：上訴駁回。
三、兩造不爭執事項（見本院卷第134頁）：
  ㈠上訴人於106年4月8日與莊朋睿簽訂系爭契約，約定上訴人以
    總價金2,942萬元，向莊朋睿購買系爭房地。
  ㈡莊朋睿於106年4月8日與金富公司簽訂債權讓與同意書，其上
    記載莊朋睿將其對於上訴人就系爭契約有關之所有債權讓與
    金富公司。
  ㈢金富公司於106年4月8日與被上訴人簽訂債權讓與同意書，其
    上記載金富公司將其對於上訴人就系爭契約有關之所有債權
    讓與被上訴人。
  ㈣上訴人前以系爭房地向銀行抵押貸款，並以貸得款項清償1,4
    50萬元。
  ㈤上訴人於106年12月12日簽發金額為1,599萬元、受款人為被
    上訴人之系爭本票乙紙。
  ㈥被上訴人持系爭本票聲請裁定准予強制執行，經本院於108年
    10月30日以系爭本票裁定准許在案。
  ㈦上訴人於108年10月8日至109年2月12日，曾陸續向被上訴人
    清償共計47萬元。
  ㈧上訴人因系爭房地遭強制執行拍賣，被上訴人於該強制執行
    程序中，經參與分配獲償共計729萬592元。
  ㈨被上訴人於原審時以民事答辯狀繕本對上訴人為上開各債權
    讓與之通知，並經上訴人收受該民事答辯狀繕本。
四、至上訴人主張兩造間並無債權債務關係，除原審判決確定部
    分外，請求再確認被上訴人持有之系爭本票，於1,412萬元
    部分之本票債權對於上訴人亦不存在等節，則為被上訴人所
    否認，並以前詞置辯，是本件應審究者為：㈠被上訴人是否
    受讓取得系爭價金債權？㈡上訴人是否簽發系爭本票予被上
    訴人擔保系爭價金債權？㈢上訴人請求確認系爭本票債權於1
    ,412萬元之部分不存在，有無理由？茲分述如下：
　㈠被上訴人是否受讓取得系爭價金債權？
　⒈按表意人與相對人通謀而為虛偽意思表示者，其意思表示無
    效，民法第87條第1項前段定有明文。而所謂通謀虛偽意思
    表示，乃指表意人與相對人互相故意為非真意之表示，即相
    對人不僅須知表意人非真意，並須就表意人非真意之表示相
    與為非真意之合意，始為相當。又通謀虛偽意思表示之行為
    係積極行為，非消極行為，故主張表意人與相對人間之法律
    行為係基於通謀虛偽意思表示者，依舉證責任分配原則，應
    由主張者就該積極事實負舉證責任，而非由他方就其法律行
    為非出於通謀虛偽意思表示乙事負舉證之責（最高法院109
    年度台上字第1773號判決意旨參照）。
　⒉查被上訴人抗辯莊朋睿已將系爭價金債權讓與金富公司，金
    富公司再將系爭價金債權讓與被上訴人乙節，業據提出債權
    讓與同意書2紙及金富公司聲明書為證（見原審卷第79頁、
    第81頁、第131頁）；參諸證人莊朋睿於本院審理時證稱：
    伊先前透過金富公司出售系爭房地，並於106年4月8日與上
    訴人簽訂系爭契約，當時約定價金為2,942萬元，其中除以
    貸款方式清償1450萬元外，其餘價金則由金富公司或被上訴
    人先以現金方式代為給付，故伊於同日有簽訂債權讓與同意
    書，同意將對上訴人之價金債權讓與金富公司等語（見本院
    卷第72至74頁），故被上訴人抗辯莊朋睿已將系爭價金債權
    讓與金富公司，金富公司再將系爭價金債權讓與被上訴人乙
    節，堪信為實。至上訴人雖主張莊朋睿與金富公司間、金富
    公司與被上訴人間之債權讓與，均係雙方通謀虛偽所為之意
    思表示，並無債權讓與之真意等詞，然上訴人主張上情，非
    僅與證人到庭結證情節有悖，且未舉證以實其說，揆諸前揭
    裁判意旨，上訴人執此主張，自非可採。
  ⒊復按債權之讓與，非經讓與人或受讓人通知債務人，對於債
    務人不生效力，民法第297條第1項前段定有明文。查被上訴
    人抗辯證人、金富公司曾發函通知上訴人上開債權讓與乙事
    ，固提出存證信函2份為證（見原審卷第105頁、第107頁）
    ，然上訴人否認曾收受上開存證信函，而被上訴人復未提出
    上開存證信函之收件回執以佐，尚難逕認上開存證信函均已
    合法送達上訴人。惟被上訴人於原審時曾以民事答辯狀繕本
    對上訴人為上開各債權讓與之通知，並經上訴人收受該民事
    答辯狀繕本乙節，業據前述，是上開各債權讓與對上訴人已
    生效力。上訴人主張其未受合法通知，上開債權讓與對其不
    生效力，尚非有據。
　㈡上訴人是否簽發系爭本票予被上訴人擔保系爭價金債權？
　⒈按票據乃文義證券及無因證券，票據上之權利義務悉依票上
    所載文義定之，與其基礎之原因關係各自獨立，票據上權利
    之行使不以其原因關係存在為前提。執票人行使票據上權利
    時，就其基礎之原因關係確係有效存在不負舉證責任。且若
    票據債務人以自己與執票人間所存抗辯之事由對抗執票人，
    依票據法第13條規定觀之尚非法所不許，而應先由票據債務
    人就該抗辯事由之基礎原因關係負舉證之責任。惟當票據基
    礎之原因關係確立後，法院就此項原因關係進行實體審理時
    ，當事人於該原因關係是否有效成立或已否消滅等事項有所
    爭執，即應適用各該法律關係之舉證責任分配原則（最高法
    院111年度台簡上字第15號判決意旨參照）。
　⒉查系爭本票為上訴人所簽發，並指定被上訴人為受款人乙節
    ，為兩造所不爭執，而上訴人雖主張其僅係受廖美玲委託借
    名登記為系爭房地所有權人，因廖美玲指示須向金富公司借
    款，始依廖美玲指示簽發系爭本票等詞，惟上訴人則主張系
    爭本票之原因關係為擔保被上訴人之系爭價金債權，揆諸前
    揭裁判意旨，兩造間就系爭本票之原因關係既互有爭執，上
    訴人自應先就原因關係負舉證之責。然上訴人就其主張與廖
    美玲間有上開借名登記契約及系爭本票之原因關係，因廖美
    玲已死亡，且上訴人復無其他相關證據，而未能舉證以實其
    說乙節，為上訴人所不爭執（見本院卷第135至136頁），是
    上訴人主張上情，尚難逕採為實。又被上訴人確曾受讓取得
    系爭價金債權乙節，業據認定如前；參以上訴人簽發系爭本
    票時指定被上訴人為受款人，而兩造間並無其他債權債務關
    係存在，且上訴人係受廖美玲指示按實際債務金額加計一定
    比例記載系爭本票金額乙節，亦為上訴人所不爭執（見本院
    卷第97至98頁、第135頁），審酌兩造間除系爭價金債權外
    ，並無其他債權債務關係，則上訴人倘非為擔保系爭價金債
    權，何有無端簽發以被上訴人為受款人之系爭本票之理，故
    被上訴人抗辯上訴人係簽發系爭本票以供擔保系爭價金債權
    乙節，洵屬有據，堪以憑採。　　　
  ㈢上訴人請求確認系爭本票債權於1,412萬元之部分不存在，有
    無理由？
　⒈按民事訴訟如係由原告主張權利者，應先由原告負舉證之責
    ，若原告先不能舉證，以證實自己主張之事實為真，則被告
    就其抗辯事實即令不能舉證，或其所舉證據尚有疵累，亦應
    駁回原告之請求（最高法院100年度台上字第415號判決意旨
    參照）。　
　⒉查上訴人雖主張其於簽訂系爭契約後，已與廖美玲給付頭期
    款共150萬元等詞，然被上訴人抗辯僅收受頭期款130萬元，
    而上訴人就此除以依系爭本票金額按比例折算，廖美玲所給
    付之頭期款金額應已逾130萬元乙節為據外，並未另為舉證
    以實其說，尚難憑採為實，本件自應以被上訴人抗辯僅收受
    頭期款130萬元為可採。又上訴人就系爭價金債權，除上開
    頭期款130萬元外，曾向銀行貸款1,450萬元以供清償，復於
    108年10月8日至109年2月12日間陸續向被上訴人清償共47萬
    元，繼被上訴人因系爭房地遭強制執行拍賣而參與分配獲償
    共729萬592元等情，為兩造所不爭執，故上訴人迄今尚積欠
    被上訴人價金共計585萬9,408元（計算式：2,942萬元-130
    萬元-1,450萬元-47萬元-729萬592元=585萬9,408元）。再
    上訴人既係簽發系爭本票，以供擔保系爭價金債權清償，並
    於簽發系爭本票後陸續清償部分價金，則系爭本票債權應僅
    在系爭價金債權所餘未償價金之範圍內存在，而上開未償價
    金僅餘585萬9,408元，故上訴人除原審判決確定部分外，請
    求確認系爭本票債權於逾585萬9,408元之部分不存在，為有
    理由，逾此範圍之請求，則非有據。
五、綜上所述，上訴人除原審判決確定部分外，請求再確認被上
    訴人持有系爭本票於逾585萬9,408元部分之本票債權對上訴
    人亦不存在，為有理由，應予准許；逾此範圍之之請求，則
    無理由，不應准許。原審就上開應准許部分，為上訴人敗訴
    之判決，容有未洽，上訴意旨指摘原判決此部分不當，求予
    廢棄改判，為有理由，爰由本院將原判決此部分廢棄，改判
    如主文第2項所示。至於上開不應准許部分，原審為上訴人
    敗訴判決，則無不合，上訴人仍執陳詞，指摘原判決此部分
    不當，求予廢棄改判，為無理由，應予駁回。
六、本件事證已臻明確，兩造其餘攻擊、防禦方法及舉證，經本
    院審酌後，認與判決結果均無影響，爰不逐一論列，附此敘
    明。　　
七、據上論結，本件上訴為一部有理由，一部無理由，依民事訴
    訟法第436條之1第3項、第449條第1項、第450條、第79條，
    判決如主文。
中　　華　　民　　國　　111 　年　　11 　 月　　29　　日
                  民事第七庭  審判長法  官  陳映如
　　　　　　　
　　　　　　　                      法  官  王婉如
　　　　　　　
　　　　　　　　　                  法　官　李宇銘
以上正本係照原本作成。
如以適用法規顯有錯誤為理由不服本判決，應於本判決送達後20
日之不變期間，提出上訴狀（並應同時表明上訴理由，其於判決
宣示後送達前提起上訴者，應於裁判送達後10日內補具之）於本
院，逕向最高法院提起上訴（上訴狀及理由書狀均須按他造人數
附具繕本，且提起第三審上訴，須經本院之許可，前項許可以訴
訟事件所涉及之法律見解具有原則上之重要性者為限）。上訴時
應提出委任律師或具有律師資格之人之委任狀，並應一併繳納上
訴審裁判費，否則本院得無庸命補正，逕為裁定駁回上訴。
中　　華　　民　　國　　111 　年　　11　　月　　30　　日
　　　　　　　　　　　　            書記官  李律廷



附表：
編號 發票日 本票金額 本票號碼 發票人 受款人 1 106年12月12日 1,599萬元 TH0000000 吳宗徽 劉賴偉